【裁判字號】    95,交上易,4
【裁判日期】    950221
【裁判案由】    業務過失傷害
【裁判全文】
臺灣高等法院高雄分院刑事判決         95年度交上易字第4號
上  訴  人
即  被  告  丙○○
上列上訴人因業務過失傷害案件，不服臺灣高雄地方法院94年度
交易字第58號中華民國94年11月16日第一審判決（起訴案號：臺
灣高雄地方法院檢察署93年度調偵字第435 號），提起上訴，本
院判決如下：
     主  文
上訴駁回。
     事實及理由
一、本案經本院審理結果，認原審判決認事用法均無不當，應予
    維持，並引用原審判決書記載之事實、證據及理由（如附件
    ）。
二、上訴人即被告丙○○上訴意旨以：(一)被告行駛至案發之支線
    道閃紅燈交岔路口，有依交通規則先減速接近，當時與被告
    同方向之幹道上，亦有一廂型車輛接近路口，該車輛禮讓被
    告車先行，被告見被害人之機車尚遠，始起步通行，不意被
    害人車行飛速，接上被告之車右後半部，為被告所不及注意
    ，被告並無過失；(二)依高雄市立凱旋醫院就被害人乙○○之
    傷勢鑑定結果，認「乙○○仍有進步之空間，後續可能回復
    到精神耗弱之程度」之情，則所謂「仍有進步之空間」，意
    指尚在繼續治療中，並未符合不能治療或難於治療之重傷害
    構成要件，且縱認乙○○有可能回復到「精神耗弱」之程度
    ，應係指部分減損乙○○之心智能力，而尚未達「重大」之
    程度，原判決遽依業務過失傷害致重傷罪論處，尚有未當云
    云。
三、經查，閃光紅燈通常設置於支線道前方與幹線道之交岔路口
    ，表示「停車再開」，車輛應減速接近，先停止於交岔路口
    前，讓幹道車優先通行後認為安全時，方得續行，而閃光黃
    燈通常設置於幹線道前方與支線道之交岔路口，表示「警告
    」，車輛應減速接近，注意安全，小心通過，道路交通標誌
    標線號誌設置規則第211 條第1 項定有明文。被告行駛於支
    線道閃紅燈交岔路口，自應減速先停於交岔路口，讓幹線道
    優先通行認為安全後，方得續行，故被告非但要讓幹線道車
    優先通行，且認為安全後方得續行，縱如被告所言，在交岔
    路口有一與被害人同向之廂型車在幹線道上欲禮讓被告車先
    行，但被告既見幹道上被害人之機車快速而來，即或有該廂
    型車願意禮讓通過，此時客觀上應非安全，被告亦不能貿然
    通過，被告未讓被害人優先通行，即通過交岔路口，自有過
    失；雖被害人乙○○行經閃黃燈之交岔路口行車過速，未減
    速接近，亦與有過失，但究不能因而解免被告過失責任。再
    查，被害人乙○○因本件車禍事故，而患有器質性精神病、
    腦傷後遺症，導致明顯意識障礙，認知及現實判斷力極度受
    損，目前達到中度智能不足之程度，經原審送請高雄市立凱
    旋醫院鑑定結果，認被害人乙○○鑑定當時之精神狀況屬於
    「心神喪失」，以致於不能處理自己的事務情形，雖其又認
    為依其進步之狀況，未來仍有進步之空間，惟認需再持續復
    健治療，後續應可能回復到「精神耗弱」之程度，顯見被害
    人上開精神障礙，經持續治療，雖有進步之空間，亦只能由
    「心神喪失」之狀態進步到「精神耗弱」之程度，對於被害
    人之健康自有重大之影響，且難於治療，被害人乙○○經其
    父母之聲請，亦經原審法院民事庭裁定宣告為禁治產人，有
    該院93年禁字第49號裁定在卷足考，益見被害人乙○○所受
    之傷害已達重傷害之程度。綜上，被告上訴就本件車禍之發
    生，否認有何過失，及以被害人所受之傷害尚未達重傷害之
    程度置辯，均無理由，應予駁回。
四、據上論斷，應依刑事訴訟法第368 條、第373 條，判決如主
    文。
本案經檢察官許月雲到庭執行職務。
中    華    民    國    95    年    2     月    21    日
                  刑事第四庭    審判長法  官  蕭權閔
                                      法  官  林水城
                                      法  官  陳吉雄
以上正本證明與原本無異。
本判決不得上訴。
中    華    民    國    95    年    2     月    22    日
                                      書記官  梁美姿
                                                      Q
附件：
臺灣高雄地方法院刑事判決              94年度交易字第58號
公  訴  人  臺灣高雄地方法院檢察署檢察官
被      告  丙○○
上列被告因過失傷害案件，經檢察官提起公訴（93年度調偵字第
435號），本院判決如下：
    主  文
丙○○從事業務之人，因業務上之過失傷害人致重傷，處有期徒
刑玖月。
    事  實
一、丙○○以販賣麵包為業，平時即駕駛牌照號碼9W─8739號自
    小客貨車載麵包至夜市販賣，係以駕駛自小客貨車為其附隨
    業務之人，又其普通小客車駕駛執照於民國91年11月25日遭
    吊銷，為無駕駛執照之人。其於92年12月16日晚上8 時15分
    許，駕駛上開自小客貨車，沿高雄縣大寮鄉○○路279 巷即
    支線道路由東向西行駛，於行經設有閃光紅燈之該巷與仁愛
    路交岔路口時，本應注意減速接近，先停止於交岔路口前，
    讓幹道車優先通行後認為安全時，方得續行。而當時天候為
    晴、夜間有照明、路面乾燥、無缺陷及障礙物、視距良好，
    並無不能注意之情況，竟仍疏未注意，未禮讓沿仁愛路即幹
    線道路由北往南行駛而來、由乙○○駕駛搭載丁○○之牌照
    號碼L52 ─735 號重機車先行，即貿然通過該交岔路口，致
    乙○○不及煞車，於該交岔路口靠近西北側處，撞及丙○○
    所駕駛上開自小客貨車右後側接近輪胎處，而人車倒地，乙○○因此受有頭部外傷疑顱內出血、左股骨骨折、胸腹挫傷
    、四肢多處擦傷，嗣因本件車禍事故，而患有器質性精神病
    、腦傷後遺症，導致明顯意識障礙，認知及現實判斷力極度
    受損，目前達到中度智能不足的程度，而屬重大難治之傷害
    ；丁○○則受有頭部外傷並臉部多處撕裂傷、左側顳葉蜘蛛
    膜囊腫之傷害。丙○○於肇事後即請路過民眾打電話報警處
    理，而留在現場主動向據報前往現場處理尚不知何人肇事之
    高雄縣政府警察局林園分局忠義交通事故處理小組警員坦承
    駕車肇事，嗣並接受裁判。
二、案經乙○○之父甲○○與丁○○訴由高雄縣政府警察局林園
    分局報告臺灣高雄地方法院檢察署檢察官偵查起訴。
    理  由
一、按「被告以外之人於審判外之言詞或書面陳述，除法律有規
    定者外，不得作為證據」；又「被告以外之人於偵查中向檢
    察官所為之陳述，除顯有不可信之情況者外，得為證據」；
    另「被告以外之人於審判外之陳述，雖不符刑事訴訟法第15
    9 條之1 至第159 條之4 之規定，而經當事人於審判程序同
    意作為證據，法院審酌該言詞陳述或書面陳述作成時之情況
    ，認為適當者，亦得為證據」；再「當事人、代理人或辯護
    人於法院調查證據時，知有第159 條第1 項不得為證據之情
    形，而未於言詞辯論終結前聲明異議者，視為有前項之同意
    」，刑事訴訟法第159 條第1 項、第159 條之1 及第159 條
    之5 分別定有明文，而上開規定之立法意旨在於傳聞證據未
    經當事人之反對詰問予以核實，原則上先予排除，惟若當事
    人已放棄詰問或未聲明異議，基於證據資料愈豐富，愈有助
    於真實發現之理念，且強化言詞辯論主義，法院自可承認該
    傳聞證據例外擁有證據能力。經查，本件告訴人丁○○於警
    詢及偵查中之陳述，及道路交通事故調查報告表、道路交通
    事故現場圖、聖若瑟醫院診斷證明書、國軍高雄總醫院診斷
    證明書、臺灣省高屏澎車輛行車事故鑑定委員會鑑定意見書
    、臺灣省車輛行車事故覆議鑑定委員會函，雖均係被告以外
    之人於審判外之陳述，性質上屬傳聞證據，惟經檢察官及被
    告於審判程序中同意作為證據，而本院審酌該言詞及書面陳
    述作成時之情況，並查無其他不法之情狀，足認為得為本案
    之證據，依刑事訴訟法第159 條之1 第2 項、第159 條之5
    之規定，得為證據，而有證據能力，合先敘明。
二、被告丙○○於本院審理中，固不否認於上揭時地駕駛其所有
    自小客貨車與乙○○駕駛機車後載丁○○發生車禍事故，並
    因此導致乙○○受有頭部外傷疑顱內出血、左股骨骨折、胸
    腹挫傷、四肢多處擦傷，嗣因本件車禍事故，而患有器質性
    精神病、腦傷後遺症，導致明顯意識障礙，認知及現實判斷
    力極度受損，目前達到中度智能不足的程度，丁○○則受有
    頭部外傷並臉部多處撕裂傷、左側顳葉蜘蛛膜囊腫之傷害等
    事實，惟矢口否認有何過失責任，辯稱：當時我到該路口有
    先停車，因為乙○○同向有一部箱型車已經停下來要讓我過
    ，所以我才先開車通過，我看到乙○○的機車離我還很遠，
    而且我已經通過該路口了，是乙○○超速才會撞上我云云。
    經查：
（一）被告於上開時地駕車與乙○○駕駛機車發生車禍事故一節
      ，有告訴人丁○○於警詢及偵查中指訴明確，並有高雄縣
      政府警察局林園分局忠義車禍處理小組所繪製道路交通事
      故現場圖、道路交通事故調查報告表（一）（二）及現場
      照片8 幀附卷可稽，而乙○○與丁○○受有上開傷害之事
      實，亦分別有聖若瑟醫院診斷證明書、乙○○高雄市立凱
      旋醫院病歷資料及鑑定書、國軍高雄總醫院附設民眾診療
      服務處證明書各1 份在卷可憑，均堪認定屬實。至被告於
      本件車禍事故有無過失責任，則須從被告與乙○○於事故
      發生當時客觀情狀下，各負有何種注意義務及採取何種必
      要或相當措施以為斷。
（二）按依道路交通標誌標線號誌設置規則第211 條第1 項規定
      ，特種閃光號誌各燈號顯示之意義如左：一、閃光黃燈表
      示「警告」，車輛應減速接近，注意安全，小心通過。二
      、閃光紅燈表示「停車再開」，車輛應減速接近，先停止
      於交岔路口前，讓幹道車優先通行後認為安全時，方得續
      行。本件被告駕車行經高雄縣大寮鄉○○路279 巷與仁愛
      路交岔路口，被告車行方向為支線道路，設有閃光紅燈號
      誌，乙○○車行方向為幹線道路，設有閃光黃燈號誌，此
      有道路交通事故調查表可證，並為被告所自承。則依上開
      規定所示，於該交岔路口路權應歸屬於乙○○即幹線道路
      一方，而被告應「停車再開」，即應減速接近，先停止於
      交岔路口前，讓幹道車優先通行後認為安全時，方得續行
      。而當時被告由東向西行經上開交岔路口前，已有發現乙○○亦駕駛機車由北向南往該路口行進，此為被告所自承
      ，詎被告仍駕車先行通過，乙○○因煞車不及而撞上被告
      車輛右後側，致人車倒地而受傷，被告未遵循上開號誌規
      則所定路權歸屬及注意義務甚明。被告雖辯稱伊有停車再
      開，且有一部車與乙○○同向之箱型車已停在該交岔路口
      讓伊先行，伊才通過，是乙○○車速太快才會發生事故等
      語，惟縱該箱型車確已禮讓被告先行，然被告既有發現乙○○機車快速接近，仍應注意並判斷是否能安全通過，亦
      即「讓幹道車優先通行後認為安全時」，方得續行，被告
      既應負有較高之安全注意義務，即不能以乙○○車速太快
      ，而解免其所負注意義務。本件車禍經送臺灣省高屏澎車
      輛行車事故鑑定委員會鑑定及臺灣省車輛行車事故覆議鑑
      定委員鑑定結果，認：「丙○○夜晚駕駛自小客貨車，行
      經閃光號誌交岔路口支線道車未讓幹線道車先行，為肇事
      主因；乙○○夜晚駕駛重機車，行經閃黃號誌交岔路口未
      減速接近且未注意車前狀況，為肇事次因。」有上開鑑定
      委員會鑑定意見書及函文各1 份附卷可佐，亦同本院上開
      認定結果。
（三）被告固另辯稱其車身已通過該路口才遭乙○○撞及，故並
      非交岔路口之範圍，鑑定爭點不應在主幹道與支線道之問
      題云云。經本院核對警員所繪製道路交通事故現場圖，乙○○機車撞擊後傾倒在該路口西北側轉角處，前輪距其行
      進之仁愛路邊線為1.5 公尺，地面血跡及安全帽則散落於
      仁愛路279 巷該交岔路口西側中央及北側，距仁愛路邊線
      各為2.9 公尺、2.8 公尺及7.6 公尺；此外，依卷附現場
      照片所示，被告車輛遭撞擊位置在右後側接近車輪處，參
      以乙○○行進動線為北向南，被告行進動線為東向西，依
      慣性原理，乙○○機車撞擊被告車輛後，將隨被告行進方
      向移動而倒下，此由上開機車倒地處所與血跡、安全帽散
      落位置可以推知，再佐以機車受損情形非輕，顯見有相當
      撞擊力道，故本件事故撞擊發生地點係在該交岔路口西北
      側之仁愛路西側邊線內，被告車輛僅車頭經過該交岔路口
      ，車身尚未通過，應無疑義，被告前開辯解，自不足採信
      。
（四）本件事故發生當時天候為晴、夜間有照明、路面乾燥、無
      缺陷及障礙物、視距良好，並無不能注意之情況，此有卷
      附道路交通事故調查表（一）可查，被告竟仍疏未注意，
      未禮讓沿仁愛路即幹線道路由北往南行駛而來、由乙○○
      駕駛搭載丁○○之牌照號碼L52 ─735 號重機車先行，即
      貿然通過該交岔路口，致乙○○不及煞車，於該交岔路口
      靠近西北側處，撞及丙○○所駕駛上開自小客貨車右後側
      接近輪胎處，而人車倒地，其行為應有過失甚明。雖據丁○○於警詢時陳稱，乙○○駕駛機車行經該閃光黃燈處，
      未減速慢行，也沒有待停等語，而堪認就本件事故之發生
      與有過失，此並有前揭鑑定意見書2 份在卷可參，然不能
      因而減除被告之罪責，應予敘明。乙○○因本件車禍受有
      頭部外傷疑顱內出血、左股骨骨折、胸腹挫傷、四肢多處
      擦傷，嗣因本件車禍事故，而患有器質性精神病、腦傷後
      遺症，導致明顯意識障礙，認知及現實判斷力極度受損，
      目前達到中度智能不足的程度，應屬「心神喪失」，有高
      雄市立凱旋醫院鑑定書1 份在卷可稽，雖鑑定意見認乙○○仍有進步空間，後續可能回復到「精神耗弱」之程度，
      然此已屬重大難治之傷害無訛；另丁○○則受有頭部外傷
      並臉部多處撕裂傷、左側顳葉蜘蛛膜囊腫之傷害，足認被
      告行為與乙○○所受重傷害、丁○○所受傷害間有相當因
      果關係。本件事證明確，被告犯行，堪以認定。
三、按刑法上所謂業務，係指個人基於其社會地位繼續反覆所執
    行之事務，其主要部分之業務固不待論，即為完成主要業務
    所附隨之準備工作與輔助事務，亦應包括在內（最高法院71
    年度台上字第1550號判例參照）。查被告係以賣麵包為業，
    營業方式係駕駛上開車輛至夜市擺攤販賣，業據被告陳明在
    卷，是駕車行為乃完成其主要業務所附隨之準備工作與輔助
    事務，且有繼續反覆實施之性質，自為從事業務之人。核其
    所為，係犯刑法第284 條第2 項前段及後段之業務過失傷害
    及業務過失致重傷之罪。被告以一行為觸犯上開二項罪名，
    侵害不同被害法益，為想像競合犯，應依刑法第55條前段，
    從一較重之業務過失致重傷罪處斷。起訴書雖記載被告所為
    ，係犯同條前段之過失傷害罪，惟業經公訴檢察官於本院準
    備程序中更正為同條2 項後段之業務過失致重傷罪，併此敘
    明。又按汽車駕駛人，無駕駛執照駕車、酒醉駕車、吸食毒
    品或迷幻藥駕車、行駛人行道或行經行人穿越道不依規定讓
    行人優先通行，因而致人受傷或死亡，依法應負刑事責任者
    ，加重其刑至2 分之1 ，道路交通管理處罰條例第86條第1
    項定有明文，本件被告雖曾領有自小客車駕駛執照，然於91
    年11月25日該駕照業經主管機關吊銷，本件行為當時被告尚
    未重新考領駕駛執照，有公路監理電子閘門證號查詢單及高
    雄縣政府警察局舉發違反道路交通事件通知單各1 紙附卷足
    證，是被告無駕駛執照觸犯本件過失致他人重傷之罪，依法
    應加重其刑。再按被告於肇事後，員警到達車禍現場時，主
    動向員警表示其為肇事者，並接受偵訊審判，業經被告陳述
    明確，乃對未發覺之犯罪自首而接受裁判，應依法減輕其刑
    ，並先加後減之。爰審酌被告犯後雖坦承肇事，然否認有過
    失罪責，犯後無甚悔意，且本件被害人有2 位，其中乙○○
    所受傷勢非輕，迄今仍未與被害人達成和解，行為自應受責
    難，惟被告無任何前科紀錄，素行良好，有臺灣高等法院被
    告前案紀錄表可按，被害人乙○○於本件車禍與有過失，為
    肇事次因等一切情狀，量處如主文所示之刑，以資懲儆。
據上論斷，應刑事訴訟法第299 條第1 項前段，刑法第284 條第
2 項後段、第55條前段、第62條前段，道路交通管理處罰條例第
86條第1 項，罰金罰鍰提高標準條例第1 條前段，判決如主文。
本案經檢察官黃碧玉到庭執行職務。
中    華    民    國    94    年    11    月    16    日
                  鳳山刑事第2 庭
                          審判長  法  官  邱明弘
                                  法  官  廖建瑜
                                  法  官  李嘉益
以上正本證明與原本無異。
如不服本判決，應於收受送達後10日內向本院提出上訴書狀。
中    華    民    國    94    年    11    月    16    日
                                  書記官  呂怜勳
附錄本案論罪科刑法條：
刑法第284條：
因過失傷害人者，處6 月以下有期徒刑、拘役或5 百元以下罰金
；致重傷者，處1 年以下有期徒刑、拘役或5 百元以下罰金。
從事業務之人，因業務上之過失傷害人者，處1 年以下有期徒刑
、拘役或1 千元以下罰金；致重傷者，處3 年以下有期徒刑、拘
役或2千元以下罰金。


司法院資訊處製作；財團法人民間司法改革基金會備份。
